臺灣臺中地方法院民事判決　94年度訴字第1885號
　原　　　告　丁○○○
　　　　　　　戊○○
　　　　　　　丙○○
　兼　上三人
　共　　　同
　訴訟代理人　乙○○
　被　　　告　甲○○
　訴訟代理人　鄭照誠　　律師
上當事人間請求履行契約事件，經本院於民國九十四年十一月二十
五日言詞辯論終結，判決如下：
    主    文
原告之訴及假執行之聲請均駁回。
訴訟費用由原告負擔。
    事實及理由
壹、原告起訴主張：原告等之被繼承人黃村林與訴外人黃村騰各
    出資新臺幣（下同）一千一百七十萬八千五百六十五元，合
    計二千三百四十一萬七千一百三十元，購買坐落台中縣龍井
    鄉○○段一五七○地號、一五七○之一、一五七○之二、一
    五七○之三、一五七○之四、一五七○之五、一五七一、一
    五七一之一等八筆土地（下稱系爭土地），應有部分各二分
    之一，於民國九十二年十二月一日再以同價金轉售予被告，
    並由黃村林與被告簽訂協議書（下稱系爭協議書），約定自
    黃村林取得之買賣價金一千一百七十萬八千五百六十五元中
    ，扣除土地增值稅二百八十六萬二千三百七十五元，再扣除
    黃村林積欠被告八百零五萬四千八百元後，並償還台中商業
    銀行利息五十萬元，尚餘二十九萬一千三百九十元（計算式
    ：(00000000÷2)-0000000-0000000-000000＝291390），並
    待系爭一五七○之一地號之道路預定地使用權（下稱系爭道
    路使用權）取得時，被告同意承買黃村林合資之權利範圍應
    有部分二分之一，黃村林未負責取得系爭道路使用權，被告
    同意以一百八十五萬四千二百八十二元向黃村林購買其全部
    所有權，黃村林並同意被告開立支票六紙以六個月分期負擔
    之。系爭土地之交付及移轉經被告指示，信託登記予訴外人
    李村培。嗣後黃村林並未取得系爭道路使用權，依系爭協議
    書約定被告應給付道路使用權之款項條件已成就，原告自得
    向被告請求給付一百八十五萬四千二百八十二元，又其已逾
    分期付款之期限利益，被告應一次全部給付，為此爰依協議
    書之法律關係請求。並聲明：1.被告應給付原告一百八十五
    萬四千二百八十二元，及自九十四年六月十日起至清償日止
    ，按年息百分之五計算之利息。2.原告願供擔保請准宣告假
    執行。
貳、被告則以：依系爭協議書記載，雙方之買賣係附有「待一五
    七○之一地號之道路預定地使用權取得時」..... 「即甲方
    同意承買」之停止條件，惟黃村林並未取得系爭道路使用權
    ，依民法第九十九條第一項規定，因停止條件未成就，被告
    無須給付該款項。另被告並未開立支票六紙予黃村林，因黃
    村林尚未取得系爭道路使用權，故支付系爭款項之條件尚未
    成就，被告得拒絕給付。況且黃村林或原告並未將系爭不動
    產之所有權移轉登記予被告，而係移轉登記予訴外人李村培
    ，並非如原告主張被告再依信託登記予訴外人李村培，土地
    登記簿謄本並無信託登記之事實，且李村培取得所有權之登
    記原因為買賣，並非由被告信託登記予李村培，故信託登記
    之說詞，顯屬無據，被告得依法主張同時履行抗辯權，於原
    告未將系爭不動產之所有權移轉登記予被告之前，拒絕給付
    系爭款項。縱支付系爭款項之條件已成就，原告未履行交付
    系爭土地予被告之義務，而黃村林積欠被告八百零五萬四千
    八百元，被告主張以此互為抵銷。縱若認為系爭債務已發生
    ，而被告不得行使同時履行抗辯權，且未因預備抵銷而消滅
    ，然被告主張得分期履行。另證人黃村騰為系爭協議書之見
    證人，證人黃村騰並稱「系爭土地在寫協議，還沒有信託登
    記」，可見黃村騰並未目睹或見證信託登記之情事，自無證
    人之資格。況黃村騰為原告至親，其證言係在附和原告之主
    張，其證言不可採。系爭八筆土地所有權部分約定一千一百
    七十萬八千五百六十五元之價金，若黃村林未取得系爭道路
    使用權，則該八筆土地之價格即為一千一百七十萬八千五百
    六十五元，若黃村林另有取得道路使用權，被告則同意以一
    百八十五萬四千二百八十二元購買該權利，而原告主張黃村
    林如果未取得道路使用權，被告則同意給付一百八十五萬四
    千二百八十二元，若黃村林有取得道路使用權，被告願加倍
    金額給付，均非系爭協議書所約定之內容，原告之主張顯然
    超越協議書之約定等語資為抗辯。並聲明：1.駁回原告之訴
    及假執行之聲請。2.如受不利判決，願供擔保請准宣告免為
    假執行。
參、兩造不爭執之事實：
  (一)原告等之被繼承人黃村林與訴外人黃村騰各出資一千一百七
    十萬八千五百六十五元，合計二千三百四十一萬七千一百三
    十元，購買坐落台中縣龍井鄉○○段一五七○地號、一五七
    ○之一、一五七○之二、一五七○之三、一五七○之四、一
    五七○之五、一五七一、一五七一之一等八筆土地。
  (二)訴外人黃村林與訴外人黃村騰於九十二年十二月一日再以同
    價金轉售予被告，並由黃村林與被告簽訂系爭協議書。
  (三)依土地登記謄本記載，系爭土地之所有權人為訴外人李村培
    。
  (四)訴外人黃村林未取得台中縣龍井鄉○○段一五七○之一地號
    道路預定地之使用權。
肆、得心證之理由：
一、本件原告主張之事實，固據其提出協議書影本二份、土地登
    記謄本影本八份、地籍圖謄本及繼承系統表等影本各一份附
    卷為證，並聲請訊問證人黃村騰，然為被告所否認，並以前
    揭情詞置辯。是本件兩造爭執之事項厥為：原告依系爭協議
    書約定，請求被告給付系爭一百八十五萬四千二百八十二元
    之款項，是否有理由？
二、本件原告雖主張：依系爭協議書約定，待訴外人黃村林取得
    系爭道路使用權時，被告同意承買訴外人黃村林合資之權利
    範圍應有部分二分之一，未取得系爭道路使用權，被告同意
    以一百八十五萬四千二百八十二元向訴外人黃村林購買其全
    部所有權。惟訴外人黃村林並未取得系爭道路使用權，依系
    爭協議書約定被告應給付道路使用權之款項條件已成就，原
    告自得向被告請求該款項云云，然此為被告所否認，並抗辯
    稱：依系爭協議書記載，雙方之買賣係附有「待一五七○之
    一地號之道路預定地使用權取得時」... 「即甲方同意承買
    」之停止條件，惟訴外人黃村林並未取得系爭道路使用權，
    依民法第九十九條第一項規定，因停止條件未成就，被告無
    須給付該款項。況且訴外人黃村林或原告並未將系爭不動產
    之所有權移轉登記予被告，被告得依法主張同時履行抗辯權
    ，於原告未將系爭不動產之所有權移轉登記予被告之前，拒
    絕給付系爭款項。縱支付系爭款項之條件已成就，原告未履
    行交付系爭土地予被告之義務，而訴外人黃村林積欠被告八
    百零五萬四千八百元，被告主張以此互為抵銷。縱若認為系
    爭債務已發生，而被告不得行使同時履行抗辯權，且未因預
    備抵銷而消滅，然被告主張得分期履行等語明確。按「解釋
    意思表示，應探求當事人之真意，不得拘泥於所用之辭句，
    為民法第九十八條所明定。又解釋契約，應斟酌立約當時之
    情形，及一切證據資料以為斷定之標準，庶不失契約之真意
    。」（最高法院八十六年度台上字第二七五六號民事判決參
    照），次按「附停止條件之法律行為，於條件成就時，發生
    效力。」，民法第九十九條第一項定有明文，又「債務人約
    定，以其將來可取得某特定不動產所有權，為因供擔保設定
    抵押權之條件，即屬民法第九十九條第一項所謂附停止條件
    之法律行為，於條件成就時發生效力，故在債務人取得某特
    定不動產所有權之前，所附停止條件尚未成就，其約定因供
    擔保設定抵押權之法律行為，亦未發生效力，此際債務人自
    不負就某特定不動產為因供擔保設定抵押權登記之義務。」
    ，此觀諸最高法院四十年台上字第一六八二號判例要旨自明
    。經查卷附系爭協議書係載明：「... 待1570-1地號之道路
    預定地使用權取得時，即甲方同意承買乙方合資之權利範圍
    持分貳分之壹」、「甲方同意以新台幣壹佰捌拾伍萬肆仟貳
    佰捌拾貳元正向乙方購買其全部所有權」等語甚詳。是依上
    開協議書前後文對照，以解釋雙方意思表示可知，雙方之買
    賣應係附有「待1570-1地號之道路預定地使用權取得時」，
    「即甲方同意承買」之停止條件。然查訴外人黃村林並未取
    得龍井鄉○○段1570-1地號之道路預定使用權，此為兩造所
    不爭，足見系爭協議書之停止條件迄未成就，是揆諸首開法
    文及判例意旨，被告尚無須給付原告壹佰捌拾伍萬肆仟貳佰
    捌拾貳元，被告執此抗辯，即堪採信為真實，況查被告抗辯
    稱：系爭協議書所載之龍井鄉○○段1570、1570-1地號等八
    筆土地，係由訴外人黃村林以買賣原因登記予李村培，並未
    由被告取得系爭不動產之所有權之事實，有卷附土地登記簿
    謄本可稽，堪信屬實，則被告依民法第二百六十四條第一項
    規定，主張同時履行抗辯權，於原告未將系爭不動產之所有
    權移轉登記予被告，並交付予被告使用之前，拒絕自己之給
    付，亦屬有據，是原告之主張，顯與兩造約定給付要件未符
    ，應不可採。
三、原告雖主張：訴外人黃村林如果未取得道路使用權，被告則
    同意給付一百八十五萬四千二百八十二元，若訴外人黃村林
    有取得道路使用權，被告願加倍金額給付云云，其所舉證人
    黃村騰於本院九十四年十一月四日亦到庭證稱：「系爭一五
    七一之一號土地含有預定未徵收道路，所有權非黃村林所有
    ，兩造才會約定如果訴外人黃村林有取得道路使用權，被告
    願給付三百多萬元，如果未取得道路使用權被告則同意給付
    一百八十五萬四千二百八十二元，也就是減半給付，該金額
    是土地的價金的一部分，如果有取得道路使用權，土地價值
    就當然較高，才會做這樣約定」等語，然此為被告所否認，
    並抗辯稱：系爭協議書之約定意旨為系爭龍井鄉○○段1570
    、1570-1地號等八筆土地所有權部分約定壹仟壹佰柒拾萬捌
    仟伍佰陸拾伍元之價金，若黃村林未取得1570-1地號之道路
    使用權，則該八筆土地之價格即為該壹仟壹佰柒拾萬捌仟伍
    佰陸拾伍元。若黃村林另有取得道路使用權，答辯人則同意
    以一百八十五萬四千二百八十二元購買該權利等語。經查，
    原告及證人黃村騰之上述主張，均與卷附協議書約定之內容
    不符，按「解釋意思表示，固須探求當事人之真意，不得拘
    泥於所用之辭句，但所用之辭句業已表示當事人真意，無須
    別事探求者，即不得反捨所用之辭句而更為曲解。」（最高
    法院八十六年度台上字第三０四二號民事判決參照），查系
    爭協議書所載並無有關：約定如果訴外人黃村林有取得道路
    使用權，被告願給付三百多萬元，如果未取得道路使用權被
    告則同意給付一百八十五萬四千二百八十二元，也就是減半
    給付之給付價金條件，茲解釋系爭協議書之文義，其約定之
    內容仍應以協議書所載明之事項為準。參以證人黃村騰係原
    告之叔叔，與原告誼屬至親，其證言顯係在附和原告之主張
    ，其證言自難採為原告有利之憑證。從而，原告上開所云，
    顯非協議書約定之事項，自不可採。
四、至原告雖繼主張：上開土地事後黃村林出售予被告甲○○，
    被告再依信託登記予訴外人李村培云云，其所舉證人黃村騰
    於本院九十四年十一月四日亦到庭證稱：「（法官問：九十
    二年十二月一日協議書有看過嗎？是否擔任見證人？）有的
    ，我有擔任該協議書見證人，系爭土地在寫協議書還沒有信
    託登記之事，後來原告要向被告請求款項時，系爭土地已經
    信託登記於李村培」等語，然被告則否認其主張之真正，而
    觀諸卷附系爭土地登記簿謄本所載，其並無有關原告所云信
    託登記之事實，系爭土地登記簿謄本所載李村培取得所有權
    之登記原因為「買賣」，其意即系爭土地乃由訴外人黃村林
    出賣予李村培，並非由被告信託登記予李村培，至原告所舉
    證人黃村騰雖為系爭協議書之見證人，然其業已證稱：系爭
    土地在寫協議書時，還沒有信託登記之事等語明確，可見證
    人黃村騰並未目睹或見證信託登記之情事，參以系爭土地登
    記簿謄本並無信託登記之記載，業如前述，故而證人黃村騰
    空言證稱「系爭土地信託予李村培」之證言，顯與事實未符
    ，其證言自難採為原告有利之憑據。此外，原告就此復未舉
    證以實其說，從而，原告猶執前詞主張被告再依信託登記予
    訴外人李村培云云，顯與事實未符，應不可採。
五、綜上所述，原告之前揭主張，均無可採，是本件仍應以被告
    之抗辯，較可採信為真實。從而，原告猶提起本訴，求為判
    決被告應給付原告一百八十五萬四千二百八十二元，及自九
    十四年六月十日起至清償日止，按年息百分之五計算之利息
    ，即為無理由，應予駁回，其假執行之聲請亦失所附麗，應
    併予駁回。
六、本件事實已臻明確，兩造其餘攻擊防禦方法，均與本案判決
    結果不生影響，爰不予逐一論述，併此敘明。
伍、訴訟費用負擔之依據：民事訴訟法第七十八條。
中　　華　　民　　國　　94　　年　　12　　月　　9　　日
                  民事第二庭    法  官  呂明坤
正本係照原本作成。
如對本判決上訴，須於判決送達後20日內向本院提出上訴狀。
中　　華　　民　　國　　94　　年　　12　　月　　9　　日
                                書記官
